臺灣士林地方法院刑事判決　　　　　　　 94年度易字第191號
公　訴　人　臺灣士林地方法院檢察署檢察官
被　　　告　甲○○
上列被告因恐嚇取財等案件，經檢察官提起公訴（92年度偵字第
9282號），本院判決如下：
    主  文
甲○○共同以脅迫使人行無義務之事，處有期徒刑柒月；又共同
意圖為自己不法之所有，以恐嚇使人將本人之物交付，處有期徒
刑壹年。應執行有期徒刑壹年陸月。
    事  實
一、丁○○所經營之「展福工程股份有限公司」（設於台北市○○區○○街65號1 樓，以下簡稱展福公司）因積欠員工陳宗
    仁、許豊燦、潘靜惠、林美玲、葉文忠、湯季員、許敏宏等
    人遣散費未付，而丁○○尚與台北市政府勞工局及該等員工
    洽商中，並未同意支付遣散費，陳宗仁、許豊燦、潘靜惠、
    林美玲、葉文忠、湯季員、許敏宏即於民國（以下同）92年
    7 月5 日書立委託書，委託甲○○前往催討。甲○○竟於同
    年月11日14時許，與不詳真實姓名年籍，綽號「阿豪」、「
    阿義」等6 名成年男子，基於意圖脅迫使丁○○立即支付上
    開遣散費之犯意聯絡，7 人共同前往展福公司催討，因丁○○恰不在公司內，彼等7 人旋在公司內等候，俟丁○○返回
    公司，由6 名不詳姓名男子在旁助勢，由甲○○以兇惡之口
    吻向丁○○催討員工遣散費，若丁○○回答稍微怠慢，甲○○即以手用力拍打桌子，其餘男子旋即圍過去助勢，使丁○○及展福公司職員均心生畏怖；接著由甲○○帶一名男子陪
    丁○○至停於公司外之車上取身份證及駕照，欲影印取存影
    本，於來回途中甲○○對丁○○恐嚇稱：「若不處理就等著
    坐輪椅。」、「若不合作就把你彈掉（台語，意旨槍殺）。
    」等語，致生危害於丁○○之安全；回到展福公司後，甲○○趁丁○○及展福公司職員均處心生畏怖之情況下，先要求
    職員丙○○依勞動基準法按員工年資、薪水核算應給付之遣
    散費，再脅迫在場之展福公司職員乙○○依甲○○之口述書
    立同意依時限支付上開員工遣散費之切結書1 份，並要求丁○○在該切結書上簽名蓋章及蓋指印，再取出事先準備好之
    空白本票一本，命丁○○當場依核算出上開員工之遣散費之
    金額簽發本票，丁○○一時猶豫不知該如何，甲○○見狀即
    指著展福公司地上的鐵製品，對丁○○迫稱：「不然你把這
    塊鐵吃下去就不用還錢。」等語，脅迫丁○○簽發面額分別
    為新台幣（以下同）55萬元、60萬元、60萬元、58萬元、55
    萬元、36萬元、36萬元，共360 萬元之本票7 張，而使丁○○、乙○○行無義務之事。甲○○復另行意圖為自己不法之
    所有，趁丁○○尚處心生畏懼之情況下，向丁○○嚇稱：今
    天帶這麼多人來，要給他們12萬元之走路工等語，丁○○心
    生畏懼同意支付該款項，惟因一時籌不出款，被迫應允於一
    週後給付。嗣甲○○拿切結書1 張及本票7 張回去後，發覺
    其中有誤，旋於同年月14日再回到展福公司重新換取正確之
    切結書1 張，及本票7 張（票號分別為CH75 9551 號、CH75
    9552號、CH759553號、CH759554號、CH759555號、CH759556
    號、CH759557號、其到期日均為92年10月9 日，金額分別依
    次為55萬元、60萬元、60萬元、58萬元、55萬元、36萬元、
    36萬元），原簽發之切結書及本票均由丁○○收回撕毀。同
    年7 月18日12時30分許，甲○○前往展福公司向丁○○收取
    12萬元之走路費後，離去時在展福公司門前為警當場查獲，
    並自其身上搜獲還款切結書、丁○○身分證、汽機車駕照影
    本各1 份及本票7 張、現金12萬元等物。
二、案經台北市政府警察局移送臺灣士林地方法院檢察署檢察官
    偵查起訴。
    理  由
一、訊據被告甲○○對於受展福公司員工陳宗仁、許豊燦、潘靜
    惠、林美玲、葉文忠、湯季員、許敏宏等人委託，向丁○○
    催討資遣費，其旋於92年7 月11日14時許，夥同不詳真實姓
    名年籍之成年男子6 人，7 人共同前往展福公司向丁○○催
    討，並自丁○○處收到還款切結書1 張、本票7 張，於同年
    月18日向丁○○收取12萬元等情雖不否認，然矢口否認有以
    「若不處理就等著坐輪椅。」、「若不合作就把你彈掉（台
    語，意旨槍殺）。」、「不然你把這塊鐵吃下去就不用還錢
    。」等語恐嚇丁○○，及以脅迫之方式命乙○○書寫還款切
    結書、命丁○○在切結書上簽名蓋章、按指印及簽發本票等
    情，辯稱當時其只是講話大聲而已，切結書及本票是乙○○
    、丁○○自願書寫、簽發，至於該12萬元是丁○○欲還款給
    陳宗仁之一部分，因陳宗仁沒空去拿，故由其代為前往取款
    ，並非其向丁○○強索之走路費云云。
二、經查：
 1、被告甲○○確係受展福公司員工陳宗仁、許豊燦、潘靜惠、
    林美玲、葉文忠、湯季員、許敏宏等人之委託，向丁○○催
    討資遣費等情，業經陳宗仁、許豊燦、潘靜惠、林美玲、葉
    文忠、湯季員、許敏宏於警訊中陳述明確，並有彼等於92年
    7 月5 日書立之委託書7 張在卷足憑，應認屬實。
 2、證人即被害人丁○○於本院審理時結證稱：「因為他要我拿
    身分證，我身分證在車上，他就跟壹個小弟陪我去車上拿身
    分證，我出去的時候，他講我不合作要讓我坐輪椅，回來的
    時候，他說我不老實，要把我彈掉。」、「出去拿身分證的
    時候他已經講了那些話，我心理當然害怕，還有就是如果我
    回答的慢一點他一拍桌子，小弟就圍過來，並稱我每天要接
    他一通電話，如果不接，我就會死。所以我才填載本票及簽
    切結書。」、「我在寫本票的時候，他在旁邊唸不然你把這
    塊鐵吃下去不用還」、「本票及切結書處理完以後，在公司
    裡面他說要拿一點錢跟人家交代，因為有這麼多人，我當時
    公司沒有錢，就跟他約壹個禮拜後來拿。被告他說這12萬元
    是走路費。」等語，核與其在警訊中之指訴及在偵查中證述
    情節均相符合。復經證人乙○○於本院審理時結證稱：「（
    你當時有沒有看到簽本票的過程？）有，他是先叫黃太太去
    算每個員工積欠的多少，黃太太在裡面算了很久，他等了不
    耐煩，就說叫小弟說把他拖出來踹。他可能自己手上有積欠
    金額的資料，就叫黃太太照著寫，後來丁○○有被他們帶出
    去，去做什麼我不知道，進來以後他們講了幾十分鐘後，剛
    好地上有一塊鐵，他就說『不然你把這塊鐵吃下去不用還』
    」、「後來在現場是否有簽切結書？是否你所書寫？切結書
    的內容如何來的？）有簽切結書，切結書是我寫的。內容是
    被告唸出來，叫我寫的。」、「（為何他叫你寫你就寫？）
    因為他很大聲，他說『叫那個小姐過來寫』，所以我很怕我
    就寫。」、「本票切結書都寫完以後，他說他今天帶了很多
    小弟過來，要給他們走路工，丁○○說他沒有那麼多錢，給
    他一個禮拜的時間，要被告甲○○下個禮拜再來拿。」等語
    ；證人丙○○於本院審理時亦結證稱：「（92年7 月12日下
    午有關積欠員工金額的部分是如何算出來的？）是我寫的，
    我是按照員工實際領的薪水乘以年資算出來，是被告甲○○
    叫我要按照這樣子算。」、「（你當天有沒有目睹到開本票
    及寫切結書的情形？情形為何？）當時我有在場。當時被告
    開本票動作慢一點，被告就會很兇並且叫小弟過來，切結書
    是在被告的脅迫下簽的。本票是叫丁○○寫的，切結書的內
    容是被告唸叫乙○○寫的。」、「我們本票開給他以後，他
    說他要有12萬元的走路工，我們當時沒有錢，就約好18日來
    拿錢。」、「被告要求丁○○開本票的時候，丁○○本來不
    開，他就說『不然你把這塊鐵吃下去不用還。』」等語，互
    核均相符合，自堪信為真實，此外復有被告所攜帶由葉文忠
    所寫之員工姓名及積欠金額單據及丙○○所寫員工姓名及依
    勞動基準法員工年資及薪水核算積欠遣散費單據各1 張、乙○○所寫，丁○○簽名蓋章按指印之還款切結書1 張、丁○○所簽發之本票7 張在卷足憑。是被告所辯未恐嚇丁○○、
    未脅迫乙○○、丁○○簽切結書、本票云云，顯是卸責之詞
    ，不足採信。
 3、被告甲○○脅迫在場的展福公司職員乙○○依其之口述書立
    ，並脅迫丁○○在該其上簽名蓋章及蓋指印之還款切結書，
    其內容載明：「....... 負責人丁○○願於92年8 月9 日第
    一次支付50萬元，92年9 月9 日第二次支付100 萬元，92年
    10月9 日第三次支付215 萬5 千元，而所簽發之7 張本票到
    期日亦均為92年10月9 日。」，有還款切結書一張、本票7
    張在卷足憑，根本沒有需在92年7 月11日或7 月18日還款12
    萬元之記載，次查丁○○若果真是要先還12萬元給陳宗仁，
    何以被告未事先將該預先還部分款之事告知陳宗仁？此觀陳
    宗仁於偵查中結證稱：「甲○○告訴我說丁○○要先拿12萬
    元，但是沒有告訴我要做什麼。」等語自明。足徵證人丁○○、乙○○、丙○○結證稱被告是要向丁○○索取12萬元之
    走路費等語，足堪信為真實，此部分係被告基於其本身不法
    所有意圖所為，與之前為員工索取遣散費之目的不同，亦甚
    明確，此外復有在被告身上搜出暫由被害人丁○○領回12萬
    元之贓物認領保管收據1 張在卷足憑，被告所辯未向被害人
    恐嚇取財12萬元云云，顯無足取，本件事證明確，被告犯行
    洵堪認定，應依法論科。
二、按刑法第305 條之恐嚇危害安全罪，係指單純以將來加害生
    命、身體、自由、名譽、財產之事，恐嚇他人致生危害於安
    全者而言，如對於他人之生命、身體等，以現實之強暴、脅
    迫手段加以危害要挾，使人行無義務之事或妨害人行使權利
    ，即應構成刑法第304 條之強制罪，縱有恐嚇行為，亦僅屬
    犯強制罪之手段，無更論以恐嚇危害安全罪之餘地（最高法
    院84年度台非字第194 號判決參照）。本件被告甲○○索債
    之目的係因展福公司員工陳宗仁、許豊燦、潘靜惠、林美玲
    、葉文忠、湯季員、許敏宏等人無法取得遣散費，乃由被告
    以事實欄所載之方式向丁○○索取切結書及本票，被告索債
    之方式縱有恐嚇行為，揆諸前揭說明，亦僅屬犯強制罪之手
    段，無更論以恐嚇危害安全罪之餘地，是被告以脅迫使丁○○、乙○○二人書立切結書及簽發本票而行無義務之事，核
    犯同法第304 條第1 項之強制罪，被告以一行為侵害該二人
    之法益，同時觸犯相同之二罪名，為想像競合犯，應從一強
    制罪處斷，此部分公訴意旨認被告另涉刑法第305 條之恐嚇
    危害安全罪，顯屬誤會，核先敘明。又被告另行與上開6 名
    成年男子意圖為自己不法之所有，以恐嚇使人將本人之物交
    付，核犯同法第346 條第1 項之恐嚇取財罪。被告甲○○與
    該6 名不詳真實姓名成年男子，對於所犯強制罪與恐嚇取財
    罪，彼此間有犯意聯絡與行為分擔，均為共同正犯。被告所
    犯強制罪與恐嚇取財罪間，罪名互異，犯意各別，顯係分別
    起意，應分論併罰。爰審酌被告犯罪之動機、目的、手段，
    犯罪時所受之刺激及其品性、生活狀況、智識程度、犯罪所
    生之損害，及犯罪後仍飾詞狡辯，顯無悔意等一切情狀，分
    別量處如主文所示之刑，並定應執行之刑。扣案之還款切結
    書1 張、本票7 張（票號分別為CH759551號、CH759552號、
    CH759553號、CH759554號、CH759555號、CH759556號、CH75
    9557號），雖係被告於92年7 月14日再回到展福公司重新換
    取（原取得之切結書1 張、本票7 張業經被害人丁○○收回
    撕毀），然該些切結書、本票雖屬犯罪所得之物，然均係被
    告代委託人陳宗仁、許豊燦、潘靜惠、林美玲、葉文忠、湯
    季員、許敏宏等人向丁○○索取，其所有權係屬委託人，只
    是暫由被告代管尚未交還委託人，並非屬被告所有，自無法
    依刑法第38條第1 項第3 款之規定宣告沒收，並此敘明。
據上論斷，應依刑事訴訟法第299 條第1 項前段、刑法第28條、
第304 條第1 項、第346 條第1 項、第55條、第51條第5 款，罰
金罰鍰提高標準條例第1 條前段，判決如主文。
本案經檢察官靳開聖到庭執行職務。
中　　華　　民　　國　　94　　年　 　6 　 月　  9　 　日
                  刑事第一庭審判長法  官  雷雯華
                                  法  官  江翠萍
                                  法  官  張國棟
以上正本證明與原本無異。
如不服本判決，應於判決送達後10日內，向本院提出上訴狀。
                                  書記官  何子傑
中　　華　　民　　國　　94　　年　　6 　　月　　9 　　日
附錄本案論罪科刑法條全文：
刑法第304條
以強暴、脅迫使人行無義務之事或妨害人行使權利者，處三年以
下有期徒刑、拘役或三百元以下罰金。
前項之未遂犯罰之。
刑法第346條
意圖為自己或第 3 人不法之所有，以恐嚇使人將本人或第 3 人
之物交付者，處六月以上五年以下有期徒刑，得併科1000元以下
罰金。
以前項方法得財產上不法之利益，或使第 3 人得之者，亦同。
前二項之未遂犯罰之。
